【裁判字號】    90,訴,2670
【裁判日期】    920425
【裁判案由】    返還不當得利
【裁判全文】
臺灣臺南地方法院民事判決  九十年度訴字第二六七○號
    原      告  丙○○
                甲○○
                庚○○
                丁○○
                癸○○
                子○○
                壬○○
    兼
    訴訟代理人  己○○律師
    被      告  乙○○
                戊○○
                辛○○
右當事人間請求返還不當得利事件，本院判決如左：
    主    文
原告之訴及假執行之聲請均駁回。
訴訟費用由原告負擔。
    事實及理由
壹、本件原告起訴主張：
一、緣坐落台南縣善化鎮○○段四二六號（重測前為坐駕段四二三之二二號）面積一
    八一點三七平方公尺土地（以下簡稱四二六地號土地）及地上房屋包括建號二六
    號（重測前為建號五號）即門牌號碼台南縣善化鎮○○路十七號（以下簡稱二六
    建號房屋）及同段四０七號（重測前為坐駕段二九九之七號）面積一九六點七九
    平公尺土地（以下簡稱四０七地號土地）係兩造之被繼承人王光本之遺產，
    王光本於六十二年四月十八日死亡，由妻王鄭痛，長子己○○、次子丙○○（原
    名明川）、三子戊○○、五子明才、六子翊全（原名志文）、七子全成、長女王
    錦蘭（六十年十二月四日死亡）之子女癸○○、子○○、壬○○，次女甲○○、
    三女庚○○（原名秀珠）、四女丁○○等十三人共同繼承。有本院六十四年家字
    第九號民事判決六十五年一月二十三日經最高法院判決確定應繼分及繼承登記。
    王鄭痛於七十一年十二月二十七日死亡，其應繼分由兩造共同繼承。有除戶戶籍
    謄本、上開民事判決及繼承系統表可稽。如附表一列明兩造對各筆不動產之應有
    部分明細。該共有土地及地上房屋全部為被告乙○○擅自佔用。四０七地號土地
    辛○○佔用一二三點四一平方公尺，戊○○使用七二點一平方公尺。本院八十八
    年度重家訴字第八號分共有物事件複丈圖可證。依最高法院五十五年臺上字第一
    九四九號判例要旨「共有人如逾越其應有部分之範圍使用收益時，即係超越其權
    利範圍而使用收益，其所受利益，要難謂非不當得利」。以上有土地及建物登記
    謄本，新化地政事務所八十九年一月二十六日複丈成果圖可證。建號二六號房屋
    依稅捐處房屋稅課稅價值新台幣（下同）十五萬元，而系爭土地－年之申報
    地價每平公尺10400元，－年13600元，－年14960元，－90年14960元
    ，自七十六年起至九十年共十五年每年按房屋價值加土地申報地價百分之十計算
    （四二六號部分10400×4+13600×3+14960×5+150000×15之和乘以0.1×0.6
    =0000000），四０七號部分計算五年，辛○○超用103.73平方公尺（14960×
    103.73×5×0.1×0.6得465540），戊○○超用五二點四二平方公尺（14960×
    52.42×0.1×0.6得0000000）有地價證明書及房屋稅課稅現值之台南縣稅捐處函
    可證。對原告部分，被告逾越利益之不當得利三百零三萬四千八百元應分別給付
    原告如聲明。乙○○並自九十年十二月二十日起至系爭四二六房地分割交付原告
    日止，每年按房屋現值及土地之申報地價百分之十計算加付給原告。如附表二列
    明各筆請求金額之計算明細。並聲明：（１）被告乙○○應給付原告丙○○、甲○○、庚○○、己○○等五人每人三十八萬九千元，原告癸○○，子○○、壬○○等三人每人十二萬九千六百元並均自九十年十二月二十日起至坐落台南縣善化
    鎮○○段四二六地號土地及地上房屋分割交付原告持分面積日止每年按申報地價
    百分之十給付原告。（２）被告辛○○應給付原告丙○○、甲○○、庚○○、丁○○、己○○等每人七萬七千五百九十元，癸○○、子○○、壬○○等三人每人
    二萬五千八百元並均自九十年十二月二十日起至將同段四０七地號土地及地上房
    屋分割原告部分交付止按每年申報地價百分之十加計給付。（３）被告戊○○應
    給付原告丙○○、甲○○、庚○○、丁○○、己○○等每人三萬九千二百元，癸○○、子○○、壬○○等每人一萬三千元並均自起訴狀送達翌日起至清償日止按
    年息百分之五付利息（４）前三項判決准供擔保宣示假執行。
二、本院八十八年度重家訴字第八號八十八年一月二十六日勘驗筆錄，法官令新化地
    政事務所人員將四二六等土地上房屋現況一、二樓分別標示。因此新化地政事務
    所八十九年一月二十六作複丈成果圖內建物部分附圖一編號Ａ部分一一六點二二
    平方公尺，Ｂ部分一０一點八二平方公尺，Ｃ部分五七點一０平方公尺等三部分
    標示均是乙○○使用，Ｄ部分九十點０一平方公尺，Ｅ部分三三點四０平方公尺
    等二部分均是被告辛○○使用，並向訴外人許秀月及吳珠菁每月收取租金各八千
    元。Ｆ部分二九點八九平方公尺，Ｇ部分四二點二一平方公尺等二部分均是戊○○使用。所以乙○○確實使用四二六地號土地全部面積一八一．三七平方公尺。
三、台南縣政府九十年三月二十三日九十府建工字第四二一０一號函本院所附乙○○
    六十九年一月二十八日工廠設立申請書記載廠地坐落善化鎮○○段四二三-二二
    面積一五六平方公尺即善文段四二六地號全部面積一八一點三七平方公尺。所附
    米廠位置圖，米廠機械配置圖擴大使用面積都是系爭土地全部面積。原本家父米
    廠只使用Ｂ部分三四平方公尺。
四、台南縣政府九十年四月二十日90府建工字第五七七六一號函之說明「二依據本府
    工廠登記資料顯示，---八九年度工廠校正尚正常營運中。」證明乙○○使用四
    二六號土地全部面積。
五、乙○○於六十九年一月二十八日未經原告同意，偷偷偽造文書，擅自申請興昌精
    米工廠之工廠登記，擴大使用四二六地號全部面積，先後迫走祖母王黃對，家母
    王鄭痛，獨自使用四二六地號土地及地上房屋全部面積，一方面獨取米廠營利，
    及四二六號土地上房屋騎樓攤販租金。被告九十年一月二十一日答辯狀內容均不
    實在。興昌精米工廠是王光本遺產，乙○○六十九年偷自工廠登記，並非產權登
    記。惟乙○○佔用全部米廠及四二六號土地與地上全部面積。超過其應有分之使
    用。原告繳納二十年之地價稅，被告逾越其應有部分之範圍使用收益，即係超越
    其權利範圍而使用收取，被告所受超過利益依最高法院判例（台上1949），認
    為被告之不當得利。
貳、被告則以：
一、就原告主張坐落台南縣善化鎮○○段四二六地號、地目建、面積一八一．三七平
    方公尺土地及其上建號二六號房屋，及同段四０七地號、面積一九六．七九平方
    公尺土地及其上建號五０三號房屋，為兩造繼承自父王光本、母王鄭痛之財產而
    共有，此部分之事實為真正，被告不爭執。
二、關於原告主張前開土地、建物均為被告等占有使用，被告否認，茲分別說明如下
    ：
（一）、被告乙○○僅居住使用四二六地土地上之建號二六號房屋中二樓之一部分（
        即附圖二編號Ｂ２部分），該部分並未超越被告乙○○應有部分之範圍，餘
        之土地及建物並未佔用。其餘部分為兩造之父王光本於過世前即已建造完成
        並設置固定之碾米機器，後該碾米事業因王光本年邁，轉讓予被告乙○○繼
        續碾米以奉養父母，惟至六十五年間，因碾米事業衰退，該房舍即廢棄不用
        迄今。房舍為一開放式空間，門戶從未上鎖，為全體共有人得隨時使用之狀
        態，被告乙○○並未獨占使用。
（二）、被告辛○○僅居住使用四０七地土地上如附圖一編號Ｅ部分房屋，附圖二編
        號Ｄ３部分僅係出入通道，並非被告辛○○獨自占用，原告之主張並不實在
        。
（三）、被告戊○○現居住使用四０七地號土地上建號一三五號房屋（即附圖一編號
        Ｇ部分），該房屋為兩造之被繼承人即父母，生前同意提供土地予被告戊○○建築使用，明確表明該部分土地以後即歸戊○○建築使用，被告戊○○方
        得依建築法令之規定，合法建築房屋並為建物登記，故縱被告戊○○因房屋
        坐落使用之土地面積，超越繼承所得之土地面積，惟既經兩造共有土地之被
        繼承人即父母之同意得以無償供建築使用，自非無法律上之原因而受利益，
        致原告受損害，原告不得主張不當得利。
三、又被告依共有持分所得佔用之面積，除依土地登記簿所載外，並取得另一共有人
    王全成之同意得使用其之共有部分，併予敘明。
四、按「租金之請求權因五年間不行使而消滅，民法第一百二十六條定有明文。又無
    法律上之原因而獲相當於租金之利益，致他人受損害時，如該他人之返還利益請
    求權已逾租金短期消滅時效之期間，對於相當於已罹消滅時效之利益，不得依不
    當得利之法則，請求返還。」最高法院八十五年台上字第二０五九號判決參照。
    原告對被告乙○○訴追長達十五年之使用利益，顯於法不合，爰主張時效之抗辯
    。
五、按依法律規定或依契約，成一公同關係之數人，基於其公同關係，而共有一物者
    ，為公同共有人。各公同共有人之權利，及於公同共有物之全部。繼承人有數人
    時，在分割遺產前，各繼承人對於遺產全部為公同共有。民法第八百二十七條、
    第一千一百五十一條分別定有明文。本件系爭四二六地號土地及其上建號二六號
    房屋，四０七地號土地及其上建號五０三號房屋，原為兩造因繼承所公同共有，
    四０七地號土地及其上建號五０三號房屋迄至九十年十月二日方因裁判分割而結
    束公同共有之狀態，援依前揭規定，被告自得於公同共有關係存續期間，在無害
    於他共有人之權利下，對於共有物之全部有使用收益之權。
六、本案系爭四二六地號土地上之建號二六號房屋為兩造之被繼承人王光本所建造，
    兩造自幼即居住於該屋，原告等人分別因出外工作或出嫁，才陸續搬出，未繼續
    居住，惟仍得隨時回家使用居住，非因被告乙○○數十年來如父母未亡時之慣常
    居住方未常住使用，此部分之事實亦為原告於本院訊問時所自承，應屬事實。至
    於屋內所設置固定之輾米機器，亦為被繼承人王光本生前即已設置完畢，非被告
    乙○○獨佔該屋設置使用，如原告等欲返家使用該碾米設備，均無人會加以阻止
    ，惟從未聽聞原告有意回家居住或使用碾米設備等情，且自父母過世後，兩造亦
    從未商討過如何處理或使用本件系爭父母遺產，故被告均依自幼使用之狀態繼續
    居住，未逾越自己應有之權利或限制原告之權利而使用。
七、被告辛○○僅居住使用附圖一編號Ｅ部分房屋，且係自兩造父母購買該屋後，因
    被告辛○○在六十七年間結婚而作為新房，經母王證痛之同意居住於該屋，母王
    證痛過世前，亦偶而會過來居住，至於土地上有幾間老舊之鐵皮屋，係由原告己○○出租於他人，此有原告己○○提出於本院之租約可憑，該租約均為原告己○○所書寫，且載明「租期至民國八十九年十二月三十一日止，到期無條件遷讓交
    還管理人己○○」，足證原告亦有對於該土地管理使用，被告縱使用部分，亦無
    害於他共有人之使用，又，被告辛○○因不願見兄弟間因小小不到幾坪之老舊房
    屋而爭訟，早於今年年初時即自行搬離，併予敘明。
八、按使用借貸者，謂當事人一方以物交付他方，而約定他方於無償使用後返還其物
    之契約，借用人應於契約所定期限屆滿時，返還借用物。未定期限者，應於依借
    貸之目的使用完畢時返還之。民法第四百六十四條、第四百七十條第一項分別定
    有明文。系爭四０七地號土地上建號一三五號房屋所有權人為被告戊○○，業經
    本院八十八年度重家訴字第八號判決確定，原告應不得再為爭執，故縱曾出租於
    他人，亦與原告無涉，原告請求傳訊證人林金福實無必要，又使用四０七地號土
    地建造一三五建號房屋，係經兩造之父母生前同意無償提供土地予被告戊○○建
    築使用，則於兩造之父母死亡後，所有繼承人自應繼承該土地上之負擔，且該房
    屋迄今猶仍繼續使用中，縱被告戊○○因房屋坐落使用之土地面積，超越繼承所
    得之土地面積，惟既經兩造共有土地之被繼承人即父母之同意得以無償供建築使
    用，爰依前揭規定，自非無法律上之原因而受利益，致原告受損害，原告不得主
    張不當得利等語，資為抗辯。並聲明：原告之訴駁回。如受不利之判決，願供擔
    保免為假執行。
參、兩造不爭執之事實：
一、系爭四二六地號土地及地上房屋包括建號二六號房屋、系爭四０七地號土地係兩
    造之被繼承人王光本之遺產，六十二年四月十八日王光本死亡，七十一年十二月
    二十七日兩造之母王鄭痛死亡以後，由兩造共有，其應有部分比例如附表一所示
    。
二、被告辛○○於六十七年因結婚關係，得兩造之母王鄭痛之同意，搬入附圖一編號
    Ｅ部分房屋居住。
三、系爭一三五號建號房屋（即附圖一編號Ｇ部分）於五十六年間興建，係登記被告
    戊○○所有，附圖一編號Ｆ部分房屋係系爭一三五建號房屋之增建部分。
四、王光本死亡後，王光本之遺產仍交由王鄭痛管理。
五、本院九十一年十二月四日至現場勘驗時，附圖二編號Ａ部分現放置一些桌、椅、
    磅秤、米價標示牌及四包白米，編號Ｂ１部分放置祖先牌位、佛堂、餐桌、瓦斯
    爐、洗衣機、衣櫃、沙發、紀念牌二個，編號Ｂ２部分被告乙○○使用中，編號
    Ｂ３部分有置物箱、紙箱多個，編號Ｃ部分現放輾米機器。
六、被告乙○○於六十九年一月二十八日向台南縣政府申請興昌精米工廠之工廠設立
    登記時，其申請書記載廠地坐落善化鎮○○段四二三-二二（即善文四二六地號
    土地）面積一五六平方公尺。
七、訴外人王全成同意其就四二六地號、四０七地號土地及二六建號房屋之持分面積
    由被告三人使用。
肆、得心證之理由：
一、乙○○部分：
（一）、按無法律上之原因而獲得相當於租金之利益，致他人受損害時，如該他人之
        返還利益請求權已逾租金短期消滅時效之期間，對相當於已罹消滅時效之租
        金之利益，不得依不當得利之法則請求返還（最高法院七十年度台上字第三
        二九五號判決參照）。又租金之請求權因五年間不行使而消滅，為民法第一
        百二十六條定有明定。今被告乙○○既為消滅時效之抗辯，則原告請求自七
        十六年起至八十五年十二月十九日（本案於九十年十二月十九日繫屬本院）
        止相當於租金之不當得利，自屬無據。
（二）、原告主張被告乙○○使用四二六地號土地一八一點三七平方公尺，惟為被告
        乙○○所否認，辯稱：我只使用附圖二編號Ｂ２部分面積四七點七四平方公
        尺，其餘部分都是其他共有人可共同使用，我並未阻原告使用等語，經查，
（１）、原告以本院八十八年度重家訴字第八號分割共有物事件八十九年一月二十六
        日勘驗筆錄及新化地政事務所於該案所製作如附圖一所示之複丈成果圖之記
        載，主張二六建號房屋均為被告乙○○一人占用，惟查，前案係分割共有物
        訴訟，是二六號建號房屋係何人占用，並非爭執之重點，兩造亦未就此攻擊
        防禦，是自不能僅以前開勘驗筆錄及複丈成果圖之記載即認定二六建號房屋
        均為被告乙○○所占有。況該勘驗筆錄記載如附圖二編號Ｄ１、Ｄ２部分出
        租他人，出租人係原告己○○，惟原告亦否認己○○係附圖二編號Ｄ１、Ｄ
        ２部分之出租人，益足證明上開勘驗筆錄及複丈成果圖之記載，僅係大致記
        載系爭土地、房屋之使用情形而已。是原告以上開勘驗筆錄及複丈成果圖之
        記載，主張二六建號房屋係被告乙○○一人獨占使用，不足採信。
（２）、系爭二六建號房屋原係王光本開設碾米廠，並供兩造居住使用，原告於九十
        一年一月二十一日言詞辯論時並自承原告因陸續在外面找工作或是出嫁所以
        才搬出去住，足見原告等人係因到外面找工作或是出嫁才自願離開二六建號
        房屋。原告等人既係因到外面找工作或是出嫁才自願離開二六建號房屋，則
        在原告等人搬出二六建號房屋之前，附圖二編號Ｂ２以外部分應係原告等人
        所得單獨或共同使用，自不能以被告乙○○仍單獨繼續居住在該處，即認該
        屋全部為被告乙○○一人獨佔使用。原告雖另主張被告乙○○不同意原告己○○使用二六建號房屋，且將兩造之母王鄭痛趕離二六建號房屋，惟原告對
        此有利於己之積極事實並未舉證以實其說。此外，原告復未舉證證明被告乙○○阻止其他共有人使用二六建號房屋，則其主張被告乙○○獨占使用二六
        建號房屋，自不足採。
（３）、本院九十一年十二月四日至現場勘驗時，附圖二編號Ａ部分現放置一些桌、
        椅、磅秤、米價標示牌及四包白米，編號Ｂ１部分放置祖先牌位、佛堂、餐
        桌、瓦斯爐、洗衣機、衣櫃（內有幾件衣服用塑膠袋包著）、沙發、紀念牌
        二個（其中一個是訴外人葉獻祥送給原告己○○結婚紀念品），編號Ｂ２部
        分被告乙○○使用中，編號Ｂ３部分有置物箱、紙箱多個，編號Ｃ部分現放
        輾米機器，有勘驗筆錄在卷可稽，並為兩造所不爭執。被告乙○○除承認洗
        衣機係其所有外，其餘物品均否認係其所有，並辯稱：沙發、酒櫃、獎牌是
        原告己○○所有，瓦斯爐、衣櫃及旁邊的衣櫥都是父母親所有，一樓留下來
        的桌子、椅子是父母親所有，一樓的彈簧鐵床是原告己○○所有，其餘所有
        的設備都是我父親所有的，圓形的餐桌是父母親所有，另一個餐桌是原告己○○所有等語。被告乙○○既否認洗衣機以外之物品係其所有，而原告主張
        上開物品均係被告乙○○所有，係對原告有利之事實，自應由原告負舉證責
        任，惟原告並未舉證以實其說，其上開主張，亦不足採。
（４）、原告雖舉被告乙○○於六十九年一月二十八日向台南縣政府申請興昌精米工
        廠之工廠設立登記時，其申請書記載廠地坐落善化鎮○○段四二三-二二（
        即善文四二六地號土地）面積一五六平方公尺，認被告乙○○占用二六建號
        房屋，惟被告乙○○否認其於六十五年之後仍繼續經營碾米廠，原告主張被
        告乙○○於八十五年十二月十九日之後（八十五年十二月十九日之前部分，
        已罹於時效）仍繼續經營碾米廠，自應負舉證責任。原告雖以台南縣政府九
        十年四月二十日九０府建工字第五七七六一號函記載興昌精米工廠八十九年
        度工廠校正尚正常營運中，主張被告乙○○至八十九年止仍繼續經營碾米廠
        ，惟查，證人即台南縣政府經貿科技局之承辦人員林明樹於本院審理時證稱
        ：工廠校正我們委由鎮公所校正．．．，依規定，如果碾米廠有機器設備存
        在，縱沒有經營，仍可以校正，因為機器設備仍在，仍可隨時營業等語，依
        該證人之證詞可知，興昌精米工廠八十九年度雖有工廠校正，但不足以證明
        興昌精米工廠仍在營運中。況台南縣政府九十年五月十七日之訴願案件答辯
        書之事實一記載：訴願人（即原告己○○）於九十年四月十六日向本府申請
        撤銷「興昌精米工廠」之工廠登記，且稱該廠之廠房為違章建築及停工兩年
        以上等語，依據．．．，從該答辯書可知，原告己○○在該訴願案件中主張
        興昌精米工廠已停工兩年以上，是原告於本案主張興昌精米工廠八十九年間
        仍繼續營運中，與其在前開訴願案件之主張相違，自無足採。
（５）、綜上，原告既無法證明附圖二編號Ｂ２以外之四二六地號土地亦係由被告乙○○獨占使用，則原告主張附圖二編號Ｂ２以外之四二六地號土地亦係由被
        告乙○○獨占使用，委不足採。
（６）、系爭四二六地號土地面積共計一八一點三七平方公尺，而被告乙○○之應有
        部分係十一分之二，被告戊○○、辛○○之應有部分各十一分之一，如包括
        繼承王鄭痛之部分，則被告乙○○之應有部分係一一０分之二一，被告戊○○、辛○○之應有部分各一一０分之一一，另共有人王全成之應有部分一一
        ０分之一，而被告戊○○、辛○○及訴外人王全成均同意渠等就四二六地號
        土地之持分面積由被告乙○○使用，則被告乙○○得使用四二六地號土地之
        應有部分為一一０分之四四即七二點五五平方公尺，然被告乙○○使用四二
        六地號土地之範圍僅四七點七四平方公尺（附圖二編號Ｂ２部分），並未逾
        越其得使用之範圍，是原告以被告乙○○逾越其應有部分範圍，侵害原告之
        應有部分，主張被告乙○○應給付原告相當於租金之不當得利，為無理由。
二、戊○○部分：
（一）、按使用借貸未定有期限而定有使用之目的者，應於其借用完畢時返還之，但
        經過相當時期，可推定借用物已使用完畢者，貸與人亦得為返還之請求，民
        法第四百七十條第一項後段規定甚明。準此，借地造屋未定有期限者，法院
        自應斟酌房屋之種類、品質及經過時期並一切情形，以定其使用土地是否已
        完畢，不能一概認為必須俟房屋毀壞至不堪使用之時，始得謂依借貸目的已
        使用完畢（最高法院八十年度台上字第二０一六判決參照）。
（二）、被告戊○○固不否認其有使用附圖一編號Ｇ、Ｆ部分房屋，惟否認其使用該
        屋無法律上原因，辯稱：附圖一編號Ｇ部分房屋（即一三五建號房屋）為兩
        造之被繼承人即父母，生前同意提供土地予被告戊○○建築使用，明確表明
        該部分土地以後即歸戊○○建築使用，附圖一編號Ｆ部分房屋亦係兩造之被
        繼承人生前同意戊○○增建使用，並於主體建物完成，建築主管機關檢查核
        准後加蓋，與主體部分建築日期相差不過數日等語，經查，
（１）、附圖一編號Ｇ部分房屋於五十六年間興建，登記被告戊○○所有，附圖一編
        號Ｆ部分房屋係編號Ｇ部分房屋之增建部分，此為兩造所不爭執。編號Ｇ部
        分房屋於五十六年間興建時，兩造之父王光本尚未死亡，王光本既同意該屋
        登記為被告戊○○所有，顯見王光本當時有無償將該屋所坐落之四０七地號
        土地借予被告戊○○使用之意。當時王光本與被告戊○○並未約定借用期限
        。而王光本與戊○○係父子關係，依王光本、王鄭痛與戊○○之關係判斷，
        當初王光本將附圖一編號Ｇ部分房屋所坐落之四０七地號土地借予戊○○使
        用，應有同意戊○○使用該部分土地至附圖一編號Ｇ部分房屋毀壞至不堪使
        用之時為止（至少亦有同意戊○○使用該部分土地至分割登記完畢止）。附
        圖一編號Ｇ部分房屋所坐落之四０七地號土地既係王光本借予戊○○使用，
        且同意戊○○使用該部分土地至附圖一編號Ｇ部分房屋毀壞至不堪使用之時
        為止（至少亦有同意戊○○使用該部分土地至分割登記完畢止）。王光本死
        亡後，所有繼承人自應繼承該土地上之負擔。今附圖一編號Ｇ部分房屋既尚
        未毀壞至不堪使用（四０七地號土地亦尚未分割登記完畢），則原告與被告
        戊○○間之使用借貸關係仍然存在，被告戊○○使用附圖一編號Ｇ部分所坐
        落之四０七地號土地即有法律上原因。
（２）、同案被告乙○○於本院審理時陳稱：（十八之二號的房屋是何時增建的？）
        我知道事情時，我母親就在那裡住了，那時候房屋就是現在這個樣子了等語
        ，而原告又自承並不清楚確實增建日期，參以一般增建房屋多於主體建物完
        成，建築主管機關檢查核准後加蓋，則被告戊○○抗辯附圖一編號Ｆ部分房
        屋係其父親過世前即已增建，尚非不可採。附圖一編號Ｆ部分房屋既係王光
        本、王鄭痛過世前即已增建，依上開說明，應認王光本、王鄭痛同意戊○○
        使用該部分土地至附圖一編號Ｆ部分房屋毀壞至不堪使用之時為止，被告戊○○使用附圖一編號Ｆ部分房屋所坐落之四０七地號土地亦非無法律上原因
        。
（３）、綜上，被告戊○○使用附圖一編號Ｇ、Ｆ部分房屋所坐落之四０七地號土地
        ，非無法律上原因，則原告本於不當得利之法律關係，請求被告戊○○返還
        相當於租金之不當得利，自屬無據。
三、辛○○部分：
    被告辛○○承認使用附圖一編號Ｅ部分房屋（即五０三建號房屋），惟否認占用
    附圖二編號Ｄ１、Ｄ２、Ｄ３部分房屋，辯稱：附圖一編號Ｅ部分房屋係其於六
    十七年結婚時，其母王鄭痛同意其搬入居住；附圖二編號Ｄ１、Ｄ２部分房屋係
    由原告己○○出租他人使用，因其住於附圖一編號Ｅ部分房屋，為便於承租人之
    連絡及繳納相關費用，故同意租金由其收取。四０七地號土地之地價稅均由其繳
    納，承租人之水、電費及該屋之修繕費用均由租金中支出；附圖二編號Ｄ３僅係
    出入通道，並非其獨自占用等語，經查，
（一）、按公同共有人之權利義務，依其公同關係所由規定之法律或契約定之。除前
        項之法律或契約另有規定外，公同共有物之處分，及其他之權利行使，應得
        公同共有人全體之同意，民法第八百二十八條定有明文。公同共有人未得共
        有人全體同意，雖無擅自處分共有物之權，然一共有人若係他共有人之家長
        ，事實上確係以家長資格代表共有人全體所為之法律行為，則不能概謂為無
        效。繼承人數人公同共有之遺產，依民法第八百二十八條第二項之規定，固
        非得公同共有人全體之同意不得設定負擔，惟該數人由其中一人為家長管理
        家務者，如因清償共同負擔之債務，而有就遺產設定負擔之必要時，其在必
        要限度內就遺產設定負擔，自可推定其已得公同共有人全體之同意（最高法
        院十八年上字第一九六號、三十三年上字第五七六號、一一九六判例參照）
        。依上開說明可知，公同共有物之管理行為，原則上固應得公同共有人全體
        之同意，然若一共有人係他共有人之家長，事實上確係以家長資格代表共有
        人全體所為之法律行為，則不能概謂為無效。六十七年因被告辛○○結婚，
        其母王鄭痛同意辛○○搬入附圖一編號Ｅ部分房屋居住，王鄭痛當時應有無
        償將附圖一編號Ｅ部分房屋所坐落之四０七地號土地借予被告辛○○使用之
        意。查，王光本死亡後，王光本之遺產應由兩造及王鄭痛共同繼承，並保持
        公同共有，王光本死亡後，由王鄭痛繼任戶長，王光本之遺產仍由王鄭痛管
        理，此為兩造所不爭執。王鄭痛於六十七年被告辛○○結婚時無償將附圖一
        編號Ｅ部分房屋所坐落之四０七地號土地借予被告辛○○使用，事實上確係
        以家長資格代表共有人全體所為之法律行為，而綜合當時兩造尚未分產，且
        被告辛○○係因結婚始搬入該屋使用以觀，王鄭痛之借用行為應屬有效。又
        王鄭痛與辛○○係母子關係，依王鄭痛與辛○○之關係判斷，當初王鄭痛將
        附圖一編號Ｅ部分房屋所坐落之四０七地號土地借予辛○○使用，應有同意
        辛○○使用該部分土地至附圖一編號Ｅ部分房屋毀壞至不堪使用之時為止（
        至少亦有同意辛○○使用該部分土地至分割登記完畢止）。今附圖一編號Ｅ
        部分房屋既尚未毀壞至不堪使用（四０七地號土地亦尚未分割登記完畢），
        則依上開說明，被告辛○○使用附圖一編號Ｅ部分房屋所坐落之四０七地號
        土地即有法律上原因。
（二）、原告以新化地政事務所於本院八十八年度重家訴字第八號分割共有物事件所
        製作如附圖一所示複丈成果圖之記載，主張附圖二編號Ｄ１、Ｄ２、Ｄ３部
        分房屋係被告辛○○占用，惟查，上開複丈成果圖之記載，僅係大致記載系
        爭土地、房屋之使用情形而已，已如前述，且該案八十九年一月二十六日勘
        驗筆錄記載該筆錄之附圖編號Ａ、Ｂ（即附圖二編號Ｄ１、Ｄ２）出租他人
        ，出租人係己○○，益足證明不能僅以上開複丈成果圖之記載，即認定附圖
        二編號Ｄ１、Ｄ２係被告辛○○占用。況證人吳珠菁於本院審理時證稱：我
        承租的是附圖二Ｄ２部分，許秀月承租Ｄ１是靠近市場部分。起先我是向王
        志文（即被告辛○○）承租的，大約是在八十八年左右開始承租的。我是跟
        己○○簽約，己○○交代我將租金交給王志文的。（Ｄ３部分有無承租他人
        ？）沒有。王志文他們也有放置一些東西，我也有把車子停放在那裡等語，
        依該證人之證詞亦可知，附圖二編號Ｄ１、Ｄ２部分房屋之出租人係己○○
        ，吳珠菁將租金交給辛○○係依己○○之指示，且附圖二編號Ｄ３部分房屋
        被告辛○○未獨占使用。吳珠菁既係依己○○之指示將租金交給被告辛○○
        ，自不能以被告辛○○向該證人收取租金，即認定附圖二編號Ｄ１、Ｄ２部
        分房屋係被告辛○○占用。又吳珠菁已證稱附圖二編號Ｄ３部分房屋被告辛○○未獨占使用，而原告又未提出其他證據證明被告辛○○獨占附圖二編號
        Ｄ１、Ｄ２、Ｄ３部分房屋，則原告主張被告辛○○獨占附圖二編號Ｄ１、
        Ｄ２、Ｄ３部分房屋，自不足採。
（三）、綜上，被告辛○○使用附圖一編號Ｅ部分房屋所坐落之四０七地號土地，係
        有法律上原因，且辛○○並未獨占附圖二編號Ｄ１、Ｄ２、Ｄ３部分房屋，
        則原告本於不當得利之法律關係，請求被告辛○○返還相當於租金之不當得
        利，亦屬無據。
伍、從而，原告本於不當得利之法律關係，請求被告乙○○應給付原告丙○○、甲○○、庚○○、己○○等五人每人三十八萬九千元，原告癸○○，子○○、壬○○
    等三人每人十二萬九千六百元並均自九十年十二月二十日起至坐落台南縣善化鎮
    ○○段四二六地號土地及地上房屋分割交付原告持分面積日止每年按申報地價百
    分之十給付原告。被告辛○○應給付原告丙○○、甲○○、庚○○、丁○○、己○○等每人七萬七千五百九十元，癸○○、子○○、壬○○等三人每人二萬五千
    八百元並均自九十年十二月二十日起至將同段四０七地號土地及地上房屋分割原
    告部分交付止按每年申報地價百分之十加計給付。被告戊○○應給付原告丙○○
    、甲○○、庚○○、丁○○、己○○等每人三萬九千二百元，癸○○、子○○、
    壬○○等每人一萬三千元並均自起訴狀送翌日起至清償日止按年息百分之五付利
    息，為無理由，均應予駁回。原告之訴既經駁回，其假執行之聲請亦失所依附，
    應併予駁回。
陸、本件事證已臻明確，兩造其餘攻擊防禦方法，核與判決結果無影響，爰不逐一論
    述，併此敘明。
柒、訴訟費用負擔之依據：民事訴訟法第七十八條、第八十五條第一項前段。
中      華      民      國    九十二    年      四      月    二十五    日
                                臺灣臺南地方法院民事第四庭
~B法      官  蘇正賢
附表一：
兩造對各筆不動產之應有部分明細
┌────┬─────────────────────┬─────┬────────────┬─────┬─────┐
│共有土地│善文段四二六地號土地面積                  │建號房屋│善文段四０七地號土地面積│建號五０三│建號一三五│
│及房屋  │一八一．三七㎡                            │          │一九六．七九㎡          │房屋      │房屋      │
│        ├──────┬──────┬───────┼─────┼────────────┼─────┼─────┤
│共有人  │土地登記持分│公同共有應有│合計應有分    │登記應有分│登記應有分              │登記應有分│登記應有分│
│姓  名  │（應有分）  │分十一分之一│              │          │                        │          │          │
├────┼──────┼──────┼───────┼─────┼────────────┼─────┼─────┤
│己○○  │十一分之一  │一一０分之一│一一０分之一一│十分之一  │十分之一                │十分之一  │   ０     │
├────┼──────┼──────┼───────┼─────┼────────────┼─────┼─────┤
│丙○○  │十一分之一  │一一０分之一│一一０分之一一│十分之一  │十分之一                │十分之一  │   ０     │
├────┼──────┼──────┼───────┼─────┼────────────┼─────┼─────┤
│甲○○  │十一分之一  │一一０分之一│一一０分之一一│十分之一  │十分之一                │十分之一  │   ０     │
├────┼──────┼──────┼───────┼─────┼────────────┼─────┼─────┤
│庚○○  │十一分之一  │一一０分之一│一一０分之一一│十分之一  │十分之一                │十分之一  │   ０     │
├────┼──────┼──────┼───────┼─────┼────────────┼─────┼─────┤
│丁○○  │十一分之一  │一一０分之一│一一０分之一一│十分之一  │十分之一                │十分之一  │   ０     │
├────┼──────┼──────┼───────┼─────┼────────────┼─────┼─────┤
│癸○○  │三三分之一  │三三０分之一│三三０分之一一│三十分之一│三十分之一              │三十分之一│   ０     │
├────┼──────┼──────┼───────┼─────┼────────────┼─────┼─────┤
│子○○  │三三分之一  │三三０分之一│三三０分之一一│三十分之一│三十分之一              │三十分之一│   ０     │
├────┼──────┼──────┼───────┼─────┼────────────┼─────┼─────┤
│壬○○  │三三分之一  │三三０分之一│三三０分之一一│三十分之一│三十分之一              │三十分之一│   ０     │
├────┼──────┼──────┼───────┼─────┼────────────┼─────┼─────┤
│乙○○  │十一分之二  │一一０分之一│一一０分之二一│十分之一  │十分之一                │十分之一  │   ０     │
├────┼──────┼──────┼───────┼─────┼────────────┼─────┼─────┤
│辛○○  │十一分之一  │一一０分之一│一一０分之一一│十分之一  │十分之一                │十分之一  │   ０     │
├────┼──────┼──────┼───────┼─────┼────────────┼─────┼─────┤
│戊○○  │十一分之一  │一一０分之一│一一０分之一一│十分之一  │十分之一                │十分之一  │全部      │
├────┼──────┼──────┼───────┼─────┼────────────┼─────┼─────┤
│王全成  │０          │一一０分之一│一一０分之一  │十分之一  │十分之一                │十分之一  │   ０     │
└────┴──────┴──────┴───────┴─────┴────────────┴─────┴─────┘
附表二：列明各筆請求金額之計算明細
一乙○○使用四二六地號面積一八一．三七平方公尺及地上建物包括建號二六全部，
  請求自七十六年起
  七十六年至七十九年申報地價每平方公尺一０，四００元  181.37×10400×4＝7
    ,544,992元
  八十年至八十二年申報地價每平方公尺一三，六００元  181.37×13600×3＝7,
    99,8963元
  八十三年至八十五年申報地價每平方公尺一四，九六０元  181.37×14960×3＝8,
    139,885.6元
  八十六年至九十年申報地價每平方公尺一四，九六０元  181.37×14960×5＝13
    ,566,476元
  合計36,651,249元
  建號二六課房屋現值一五００００元自七十六年至九十年  150000×15＝000000
    0元
  土地加房屋之總申報價額百分之十 36,651,249＋2,250,000×0.1＝3,890,124.9
    元
  原告請求之不當得利金額  3,890,124×0.1＝389,012元 389012÷3＝129,670元
二辛○○使用四０七地號一二三．四一平方公尺超用一０二．七三平方公尺，請求五
  年不當得利
  八十六年至九十年申報地價每平方公尺一四，九六０元 103.73×14960×5×0.1
    0.1＝775,900元
  原告請求之不當得利金額  775900元×0.1＝77,590元 77590÷3＝25863元
三戊○○使用四０七地號七二．一平方公尺超用五二．四二平方公尺請求五年不當得
  利
  八十六年至九十年申報地價每平方公尺一四九六０元  52.42×14960×5＝00000
    00元×0.1＝392101
  原告請求不當得利金額  392101×0.1＝39,210元÷3＝13,070元
右正本證明與原本無異。
如不服判決，應於判決正本送達後翌日起二十日內具狀向本院提出上訴（應依對造人
數提出繕本）。
中      華      民      國    九十二    年      四      月    二十五    日
~B法院書記官  林木村


司法院資訊處製作；財團法人民間司法改革基金會備份。
